【裁判字號】    99,建再,1
【裁判日期】    991230
【裁判案由】    返還履約保證金
【裁判全文】
臺灣高等法院高雄分院民事判決           99年度建再字第1號
再審原告    統帥營造工程股份有限公司
法定代理人  蔡美麗
訴訟代理人  蘇清文律師
再審被告    臺灣高雄地方法院檢察署
法定代理人  邢泰釗
上列再審原告因與再審被告間請求返還履約保證金事件，對於民
國99年5 月12日本院98年度建上更(一)字第4 號確定判決提起再審
之訴，本院判決如下：
    主  文
再審之訴駁回。
再審訴訟費用由再審原告負擔。
    事實及理由
一再審原告起訴主張：再審原告前於民國82年4 月30日向再審被
  告標得「南區檢察官職務宿舍及首長宿舍建築（含高雄市○○
  ○路161 巷64弄1 號舊房舍拆除）電梯及水電工程」（下稱系
  爭工程），並繳交履約保證金新臺幣（下同）1800萬元，兩造
  於82年5 月14日訂立工程合約書（下稱系爭契約）。嗣再審原
  告發現工地地質，如依建築師之設計以鋼板樁施工，不能完成
  施作，經定期催告再審被告變更設計，再審被告置之不理，再
  審原告遂依民法第507 條規定，於83年2 月24日以存證信函對
  再審被告為解除系爭契約之意思表示，並依民法第259 條規定
  ，訴請再審被告返還履約保證金，惟經本院以98年度建上更(一)
  字第4 號判決（下稱原確定判決）、最高法院99年度台上字17
  02號判決再審原告敗訴確定。因再審原告曾於82年5 月27日、
  83 年1月31日分別以（82）統帥（帥）字第176 號函、（83）
  統帥（帥）字第005 號函通知再審被告：因依系爭工程契約施
  作圖樣A-2 放樣結果，B 棟10層大樓其地下室牆緣越出現有圍
  牆外0.255 公尺，鋼板樁施工線超出圍牆1.255 公尺，鋼板樁
  施打於民房內，爾後隨地下層開挖，位於施工線內之民房需予
  挖除致侵權行為等語，要求再審被告變更設計，詎再審被告置
  之不理。而依平面配置圖（附原地面高程）及現場示意圖（下
  合稱系爭證據1 ）所示，原設計圖磚牆線與實測磚牆線有落差
  ，若依原設計圖施作，鋼板樁施打線將超出實測磚牆線125.5
  公分，地下室外緣將超出實測磚牆線25.5公分，原設計若無變
  更必將拆除民房。又依再審被告再發包與啟阜建設工程股份有
  限公司（下稱啟阜公司）興建完成之現場鳥瞰照片，可見A 棟
  與B 棟建物間之網球場，已變更設計縮小間隔為中庭綠帶，即
  拉近A 棟及B 棟建物間之距離，無網球場，以避免B 棟建物越
  界損害鄰房。原確定判決認定再審原告請求再審被告應變更設
  計之主張不可採，顯未斟酌系爭證據1 所示再審被告再發包啟
  阜公司興建完成後之建物現況；又再審被告以82年8 月13 日
  雄檢順總字第42443 號函（下稱系爭證據2 ），通知許仲川建
  築師：請惠告知辦理本署南區檢察官職務宿舍地基工程變更設
  計於何時始能完成。並請於本（82）年8 月17日下午3 時派員
  參加興建會議等語。可知再審被告已承諾進行變更設計，並請
  許仲川建築師進行變更設計，許仲川建築師即據此辦理變更設
  計，有許仲川建築師事務所之會議記錄（下稱系爭證據3 ）可
  參，但遭法務部駁回而未進行變更設計。再審被告為契約當事
  人，既已依再審原告之請求同意變更設計，自不得以上級機關
  未批准而推翻其承諾，原確定判決顯未斟酌系爭證據2 、3 ；
  再審被告82年10月28日雄檢順總字第57967 號函（下稱系爭證
  據4 ）記載：貴公司承建本署南區檢察官職務宿舍等工程於82
  年6 月23日向本署申報開工，工期700 日曆天，截至82年9 月
  底已累積100 日曆天，實際進度僅0.21 %，落後高達4.59% ，
  請貴公司積極趕工等語，足證再審原告已於82年7 月10日及7
  月15日實際進場試樁及試挖，發現以鋼板樁工法將產生劇烈震
  動及噪音，危害公共安全，且無法貫穿地層達預定深度。詎原
  確定判決認定：再審原告申報開工核備後仍未進場施作擋土工
  程，經再審被告3 次函催施工，再審原告猶未動土施工，甚至
  以存證信函解除系爭契約，因再審被告已善盡定作人注意之責
  ，再審原告解除契約於法不合等語，顯未斟酌系爭證據4 ，及
  再審原告82年7 月7 日（82）統帥（帥）字第191 號函暨附件
  （即82年7 月10日臺灣高雄地方法院檢察官職務宿舍新建工程
  工地會勘及鋼鈑樁試樁記錄及82年7 月15日高雄地方法院檢察
  官職務宿舍及首長宿舍新建工程基地試挖記錄，下稱系爭證據
  5 ）。因82年7 月10日試樁記錄中葉介超表示：本巷63之1 及
  63 之2首當其衝，（靠近）利害關係最大，且屬舊房子，最經
  不起強烈震動，打樁房屋必倒無疑，損害後果不堪設想，極可
  能有意外生命危險，甚至厝倒無法居住，房子難租，殊深影響
  生活安定，又屬貧窮之家，其他附近受害民房情形相同，安全
  第一等語。可知以鋼板樁施作足以危害公共安全，依建築法第
  58 條 規定，將遭勒令停工，故鋼板樁工法於系爭工地已屬不
  能施作。且依福帝工程顧問公司所為系爭工地地質鑽探報告（
  下稱系爭證據6 ），系爭工地之N 值（打擊數即土質硬度），
  均有大於20之地質層，顯無法以鋼板樁工法施作，原確定判決
  竟漏未斟酌；高雄市土木技師公會之評估與建議報告書（下稱
  系爭證據7 ）就A 棟擋土工法評估，經計算應力之變位分析，
  鑑定意見為：A 棟大樓如採鋼板樁施工，在靠近鼓山一路161
  巷64 弄 側，會使鋼板樁挫屈及過大的側移會使位於開挖面上
  方之鄰房及邊坡土方崩坍，造成不可收拾之災害等語。且依擋
  土壁體之種類與特徵及打樁工法選定法等資料（下稱系爭證據
  8 ）顯示：鋼板樁不適用於沙礫及孤石、岩等地層施工，且打
  設時產生之噪音及震動對緊鄰住宅區亦造成工害等語。另依臺
  北市建築工程基礎開挖安全措施管理作業要點（下稱系爭證據
  9 ）規定：建築基地其與開挖深度相等之水平距離範圍內有鄰
  房情況且開挖深度達8 公尺以上，禁止採用鋼軌襯板撐土壁工
  法且一律採用地下連續壁擋土工法。而系爭證據6 之鑑定意見
  亦記載：A 棟大樓設計時採用13M 長鋼板樁當作擋土壁且預計
  開挖9公 尺深，顯然除無法貫入地表2.5 公尺以下咕咾石層及
  泥岩層外，且硬打所產生之噪音及震動對距A 棟大樓僅6 公尺
  之隔的住宅會產生嚴重之危害等語；另就B 棟擋土工法亦提出
  鑑定意見：根據臺北市建築工程基礎開挖安全措施管理作業要
  點所述，本基地不宜採用鋼板樁擋土工法，宜採用地下連續壁
  擋土工法；依現場實地測量結果得知B 棟東側鄰方（4 層RC造
  ）距鋼板樁打設位置約7 公尺，北側距老舊磚造平房最近約1
  公尺，距3 層RC造鄰房約4.5 公尺。因其四周鄰房較A 棟多且
  距離近，相對受震動影響亦較大，況且老舊房子震動抵抗力甚
  差，故鋼板樁施工震動導致鄰房損害問題亦較嚴重等語。另鑑
  定人李宗欣技師亦於前訴訟程序原審法院證述（下稱系爭證據
  10）：現場勘驗及調閱相關建築師現場施作資料後可以看出淺
  層打擊數N 值可以看出打100 下才進入4 公分，10米以下就遇
  到泥岩層，像這種地層非常堅硬，原建築師採用鋼板樁，用打
  擊的方式，在土木建築中不適合用鋼板樁，會造成龜裂，噪音
  也會很大。在一般工程遇到這種地層會用排樁、連續壁的工法
  ；若用原來的施作方法一定會造成緊鄰之房屋受損，鋼板樁不
  適用於緊鄰民房的地方等語。上開系爭證據7 、8 、9 、10均
  可證明系爭工程根本無法以鋼板樁施作，詎原確定判決未審酌
  上開證據；系爭工程因承包商將基地上蔓生之樹木雜草剷除後
  ，發現北邊原有圍牆底部高出整地後之地面約3.5 公尺，許仲
  川建築師事務所曾於82年6 月26日以許（82）總字第0635號函
  （下稱系爭證據11）表示：為確保現有圍牆邊土壤之穩定，擬
  將A 棟地下室北側牆壁延伸出地面3.5M作為擋土牆，並變更工
  程項目(一)A 棟北側鋼板樁緊鄰A 棟地下室外壁施作，原長度13
  M ，變更為16M 。(二)追減A 棟地下室北側外壁之防水工程，內
  壁原設計雙層壁無妨水顧慮。(三)追加擋土牆高3.5M，長49 M等
  語，並呈請再審被告審核（見系爭證據6 所示），詎再審被告
  未就系爭證據11為准駁之審核，亦未交付再審原告變更設計後
  之設計圖說，又因上開追加之擋土牆工程為施工要徑，若未先
  施作，再審原告即無從進行地下室之開挖，否則會發生崩塌之
  工安意外。亦即再審被告未提供變更設計圖說與再審原告，亦
  無依建築法第28條規定申請雜項執照及水保審查，再審原告根
  本無法進場施作。原確定判決未審酌上開關於再審原告無圖說
  可據施作之系爭證據11、6 ；再審原告曾於99年11月10日以99
  統字第001 號函（下稱系爭證據12）詢問高雄市政府工務局系
  爭建案之第1 次變更設計內容，經高雄市政府工務局於99年11
  月19日高市工務建字第0990048160號函（下稱系爭證據13）覆
  說明系爭建案確實進行AB棟配置移位及安全措施鋼板樁變更為
  預壘樁之變更設計。AB棟配置移位變更設計將原設計圖中AB棟
  間網球場部分取消，拉近AB棟間之距離【詳如（82）高市工建
  築字第A380010 號建照變更設計資料所示，下稱系爭證據14】
  。以網球場規格雙打底線長36呎計算（詳如網球場標準圖所示
  ，下稱系爭證據15），AB棟距離至少拉近10.97 公尺，可證變
  更前之設計圖確有侵越民宅無法施作之情形，否則即無拉近AB
  棟之棟距、取消網球場之必要。又由安全措施鋼板樁變更為預
  壘樁之事實可知，建築師係認為原工法為不當而由鋼板樁工法
  變更為預壘樁工法，原確定判決之認定與建管單位資料不符；
  再依系爭證據14所附之系爭建案建管資料所示，可知基地山坡
  地之擋土牆工程根本未申請雜項執照，致再審原告無法施作擋
  土牆，遑論強行施打鋼板樁開挖地下室。綜上所述，原確定判
  決漏未審酌上開證據，判決再審原告敗訴，有所違誤。爰依民
  事訴訟法第496 條第1 項第13款之規定，提起本件再審之訴，
  求為判決：(一)原確定判決廢棄。(二)再審被告應給付再審原告18
  00萬元及自89年10月26日起至清償日止，按週年利率5%計算之
  利息。(三)再審及前訴訟第一、二、三審之訴訟費用均由再審被
  告負擔。
二再審被告未提出書狀作何聲明或陳述。
三按當事人發現未經斟酌之證物或得使用該證物，且如經斟酌可
  受較有利益之裁判者，得以再審之訴對於確定終局判決聲明不
  服，民事訴訟法第496 條第1 項第13款固有明文。惟所謂當事
  人發見未經斟酌之證物，係指前訴訟程序事實審之言詞辯論終
  結前已存在之證物，因當事人不知有此，致未經斟酌，現始知
  之，或雖知有此而不能使用，現始得使用者而言，最高法院29
  年上字第1005號、32年上字第1247號判例足資參照。
四經查：原確定判決認定系爭工程依建築師之設計以鋼板樁施工
  ，仍得完成施作一節，乃已說明：再審原告就系爭工程曾委託
  訴外人福帝工程顧問有限公司進行地質鑽探作成地質鑽探工程
  報告（即系爭證據6 ），並由再審被告提供予國立成功大學土
  木工程研究所（下稱成大土木所）、高雄市土木技師公會（下
  稱技師公會）作為鑑定之依憑。而依據成大土木所所提出之「
  施工安全及改善建議」建議內容，就原設計以鋼板樁施作擋土
  牆工程僅評價為「不宜」，並非不能施作，況該建議書尚保留
  稱需待另為進一步鑽探，始得確認。另技師公會報告書（即系
  爭證據7 ）就原設計之鋼板樁工法，僅評估其噪音及震動可能
  對鄰房產生危害，並未認定鋼板樁工法不能施作，均無從據以
  認定系爭工程無法以鋼板樁完成擋土工作。又由系爭工程82年
  7 月10日、15日工地會勘及鋼板樁試樁或試挖記錄（即系爭證
  據5 ）觀之，其試挖之地點僅其中B-11與鋼板樁施作擋土壁工
  程相關，且該地點試挖時僅以怪手挖鑿，並無併採系爭工程施
  工說明書所載之水沖法施工，自難僅憑單一之鋼板樁施設地點
  及未運用系爭契約容允之方式施工所得致之試樁或試挖結果，
  而概論系爭工程不能以鋼板樁工法施作擋土工程。再者，系爭
  工程嗣經啟阜公司以預壘樁工法施作完成。而根據啟阜公司製
  作之施工說明資料中關於「A 、B 棟地下室施工計畫說明」內
  之敘述，係基於施打鋼板樁所生震動可能引發鄰損爭議，而改
  採較無震動之施工方法，並非原設計之鋼板樁工法無法完成擋
  土工程之施作。又觀諸系爭地質鑽探報告（即系爭證據6 ），
  位在A 棟及B 棟大樓施工區域鑽孔點B-7 、B-8 、B-9 、B-10
  、B-11之「土壤描述」，均為沈泥質粘土、砂質泥岩、泥岩、
  卵礫石等，而全無咕咾石層之記載；且證人王清長證述：啟阜
  公司施工說明書內說有咕咾石層，（開挖後）事實上是沒有等
  語，足徵經實際施工、開挖後已證實並無咕咾石層，益無從推
  認原設計之鋼板樁無法完成擋土工程。至財政部證券管理委員
  會86年1 月20日（86）台財證(一)第10508 號函所載，並不足以
  證明依原設計之鋼板樁擋土工法不能完成施作。復依證人王清
  長之證詞，啟阜公司曾以原設計之鋼板樁工法施工，施工期間
  並未發生鄰損，嗣後係因附近居民抗爭噪音及震動，始變更採
  用預壘樁工法施作，足佐系爭工程以原設計鋼板樁施作，並非
  不能完成。此外，再審被告於否准再審原告變更設計之請求後
  ，對再審原告所疑慮採取鋼板樁工法預期產生之噪音、震動等
  問題，曾於82年12月23日邀同建築師及再審原告召開協調會，
  經討論作成決議：「一統帥營造工程股份有限公司，請依程序
  申報法定開工，儘速取得法定開工證明，並進駐工地施工。二
  『施工過程中，如發現有事實困難者』，統帥營造工程股份有
  限公司應即通知建築師許仲川及業主高雄地檢署，經三方『協
  商變更設計』，報請上級機關核定。」足見再審被告亦已就動
  工後若出現無法完成擋土工程之具體窒礙，預先表明願協商變
  更設計，並非完全無變更設計之餘地。而高雄市政府工務局對
  再審原告申請法定開工，依法准予備查後，再審原告仍未進場
  施作擋土工程，經再審被告函催施工，再審原告仍未動工施作
  。故其於同年2 月24日以存證信函表示解除系爭契約，於法自
  屬不合。從而，再審原告本於民法第259 條規定，請求再審被
  告給付1800萬元本息，為無理由等語，有原確定判決附卷可憑
  。亦即，原確定判決前訴訟程序本院綜合各項證據資料，乃認
  定本件系爭工程依原設計以鋼板樁工法施作擋土工程，並非不
  能施作完成。此外，再審原告據以為再審事由之系爭證據5 、
  6 、7 均為前訴訟程序事實審言詞辯論終結前即已存在，並經
  原確定判決予以審酌，尚非當事人不知有此，致未經斟酌，現
  始知之，或雖知有此而不能使用，現始得使用者，是以揆諸上
  開判例意旨，再審原告以系爭證據5 、6 、7 為新證物，主張
  原確定判決有民事訴訟法第496 條第1 項第13款之再審事由，
  即不足採，應予駁回。
五至再審原告所提出之系爭證據1 、2 、3 、4 、8 、9 、11、
  14、15（詳如附表所示）均為原確定判決前訴訟程序事實審言
  詞辯論終結前已存在者，惟再審原告並未具體指出上開證物是
  否為其不知有此存在，致未經斟酌，而現始知之，或雖知有此
  而不能使用，現始得使用之情形，自不得據此為民事訴訟法第
  496 條第1 項第13款之再審事由。又再審原告所提之系爭證據
  10乃為「證言」，並非「證物」，非屬民事訴訟法第496 條第
  1 項第13款之再審事由。此外，系爭證據12、13乃於原確定判
  決前訴訟程序事實審言詞辯論終結後始存在，則揆諸首揭判例
  要旨，亦非屬本款所稱之證物。是以，再審原告以有民事訴訟
  法第496 條第1 項第13款再審事由提起本件再審之訴，即於法
  不合，應予駁回。
六綜上所述，再審原告主張原確定判決有民事訴訟法第496 條第
  1 項第13款再審事由，委無可取。其提起本件再審之訴，顯無
  理由，爰不經言詞辯論，應予駁回。
七據上論結，本件再審之訴顯無理由，依民事訴訟法第502 條第
  2 項、第78條，判決如主文。
中    華    民    國    99    年    12    月    30    日
                            民事第四庭
                                審判長法官  蔡文貴
                                法      官  黃科瑜
                                法      官  謝靜雯
以上正本證明與原本無異。
如對本判決上訴，須於判決送達後20日內向本院提出上訴狀，其
未表明上訴理由者，應於上訴後20日內向本院提出上訴理由書（
均須按他造當事人之人數附繕本）。上訴時應提出委任律師或具
有律師資格之人之委任狀，並依附註條文規定辦理。如委任律師
提起上訴者，應一併繳納上訴審裁判費。
中    華    民    國    99    年    12    月    30    日
                                書  記  官  楊茱宜
附註：
民事訴訟法第466 條之1 ：
對於第二審判決上訴，上訴人應委任律師為訴訟代理人，但上訴
人或其法定代理人具有律師資格者，不在此限。
上訴人之配偶、三親等內之血親、二親等內之姻親，或上訴人為
法人、中央或地方機關時，其所屬專任人員具有律師資格並經法
院認適當者，亦得為第三審訴訟代理人。
第1 項但書及第2 項情形，應於提起上訴或委任時釋明之。
附表：
┌─────┬────────────────────────┐
│ 證據簡稱 │                     證據詳目                   │
├─────┼────────────────────────┤
│系爭證據1 │系爭工程平面配置（附原地面高程）及現場示意圖暨系│
│          │爭建物現場鳥瞰照片                              │
├─────┼────────────────────────┤
│系爭證據2 │臺灣高雄地方法院檢察署82年8 月13日雄檢順總字第42│
│          │443 號函                                        │
├─────┼────────────────────────┤
│系爭證據3 │許仲川建築師事務所82年7 月14日南部地區檢察官職務│
│          │宿舍新建工程會議記錄                            │
├─────┼────────────────────────┤
│系爭證據4 │臺灣高雄地方法院檢察署82年10月28日雄檢總字第5796│
│          │7 號函                                          │
├─────┼────────────────────────┤
│系爭證據5 │統帥營造工程股份有限公司82年7 月7 日（82）統帥（│
│          │帥）字第191號函暨附件（82年7月10日臺灣高雄地方法│
│          │院檢察官職務宿舍新建工程工地會勘及鋼鈑樁試樁記錄│
│          │、82年7 月15日高雄地方法院檢察官職務宿舍及首長宿│
│          │舍新建工程基地試挖記錄                          │
├─────┼────────────────────────┤
│系爭證據6 │福帝工程顧問公司所為系爭工地地質鑽探報告書      │
├─────┼────────────────────────┤
│系爭證據7 │高雄市土木技師公會之評估與建議報告書            │
├─────┼────────────────────────┤
│系爭證據8 │擋土壁體之種類與特徵及打樁工法選定法等資料      │
├─────┼────────────────────────┤
│系爭證據9 │臺北市建築工程基礎開挖安全措施管理作業要點      │
├─────┼────────────────────────┤
│系爭證據10│鑑定人李宗欣技師於前訴訟原審95年7月14言詞辯論之 │
│          │證言                                            │
├─────┼────────────────────────┤
│系爭證據11│許仲川建築師事務所82年6月26日許（82）字第0635號 │
│          │函                                              │
├─────┼────────────────────────┤
│系爭證據12│統帥營造工程股份有限公司99年11月10日99統字第001 │
│          │號函                                            │
├─────┼────────────────────────┤
│系爭證據13│高雄市政府工務局99年11月19日高市工務建字第099004│
│          │8160號函                                        │
├─────┼────────────────────────┤
│系爭證據14│（82）高市工建築字第A380010號建照變更設計資料   │
├─────┼────────────────────────┤
│系爭證據15│網球場標準圖                                    │
└─────┴────────────────────────┘

司法院資訊處製作；財團法人民間司法改革基金會備份。
